【裁判字號】    94,訴,1161
【裁判日期】    950227
【裁判案由】    貪污
【裁判全文】
臺灣屏東地方法院刑事判決              94年度訴字第1161號
公  訴  人  臺灣屏東地方法院檢察署檢察官
被      告  甲○○
指定辯護人  邱芬凌律師
上列被告因違反貪污治罪條例案件，經檢察官提起公訴（94年度
偵字第4634號），本院判決如下：
    主  文
甲○○依據法令從事公務之人員，侵占公有財物，處有期徒刑壹
年陸月，褫奪公權貳年，緩刑參年。
    事  實
一、甲○○自民國93年8 月間起，擔任屏東縣枋寮鄉玉泉村村幹
    事，接受該村村長林智玄交待承辦該村公務及保管支用該村
    之辦公費，係依據法令從事公務之人員。惟甲○○自擔任屏
    東縣枋寮鄉玉泉村村幹事起，均未依規定製作「村辦公室經
    費收支月報表」送請核備，卻分別以支付擴大器主機及擴音
    器維修費新臺幣（下同）4 萬元、辦理玉泉村村內清掃僱工
    費用2 萬元及村辦公處報紙辦公開銷等為由，向村長林智玄
    報告後，分別於93年9 月6 日、同年月17日、同年月30日、
    同年10月13日、同年10月25日、同年11月12日及同年11月月
    17 日 ，持其職務上所保管之「枋寮鄉玉泉村辦公室」設於
    臺灣土地銀行枋寮分行〈下稱：土銀枋寮分行〉第00000000
    0000號帳戶存摺、林智玄及其本人印鑑章，前往土銀枋寮分
    行，分別領取4 千元、3 萬元、2 萬元、1 萬5 千元、1 萬
    元、1 萬2 千元及4 千元（合計9 萬5 千元）之款項，再先
    後支付93年8 月至11月報費等辦公費1 萬1 千2 百87元、擴
    大器主機安裝費3 萬元、玉泉村簡易自來水用電費1 萬6 千
    3 百64元，剩餘現金3 萬7 千3 百49元則置放於甲○○位於
    屏東縣枋寮鄉○○村○○路142 號自宅房間抽屜內。嗣於93
    年11月間某日，甲○○因車禍住院期間，無力支付醫療費用
    ，竟基於為自己不法所有之意圖，委請其不知情之妹妹林美
    蘭，前往其上開住處，將其置於住處內之公務上所持有之3
    萬7 千3 百49元中拿取2 萬7 千3 百49元至醫院內，以變易
    持有為所有之意思，將上開款項侵占入己，並將上開款項用
    以支付其醫療費用（另餘款1 萬元，甲○○已於93年12月間
    出院後，支付予前述修理擴音系統線路之廠商南華電器行負
    責人林冠榮）。迨於94年8 月3 日、同年月9 日及16日，甲
    ○○先後主動至法務部調查局屏東縣調查站自白其犯罪行為
    。
二、案經法務部調查局屏東縣調查站移送臺灣屏東地方法院檢察
    署檢察官偵查起訴。
    理  由
一、按被告以外之人於檢察事務官、司法警察官或司法警察調查
    中所為之陳述，與審判中不符時，其先前之陳述具有較可信
    之特別情況，且為證明犯罪事實存否所必要者，得為證據；
    又按被告以外之人於審判外之陳述，雖不符前4 條之規定，
    而經當事人於審判程序同意作為證據，法院審酌該言詞或書
    面陳述作成之情況，認為適當者，亦得為證據。當事人、代
    理人或辯護人於法院調查證據時，知有第159 條第1 項不得
    為證據之情形，而未於言詞辯論終結前聲明異議者，視為有
    前項之同意，刑事訴訟法第159 條之2 、第159 條之5 分別
    定有明文。查本件證人林智玄、張金得、陳清忠、林冠榮於
    法務部調查局屏東縣調查站中所為之陳述，雖係審判外之陳
    述，然被告、辯護人於本院準備程序及審理時，均不爭執其
    證據能力，依前開刑事訴訟法第159 條之5 規定，亦有證據
    能力，合先敘明。
二、上開被告甲○○擔任屏東縣枋寮鄉玉泉村村幹事期間，侵占
    其公務上持有之公用款項之犯罪事實，業經被告於偵查中及
    本院審理時坦承不諱，核與證人林智玄、張金得、陳清忠、
    林冠榮於法務部調查局屏東縣調查站中證述之情節相符，並
    有被告親自製作之「93年8 月16日迄93年11月間，太源及玉
    泉村辦公處辦公費支領及挪用情形表」1 紙、辦公處支出明
    細表等資料正本及相關支出憑證影本（參見法務部調查局屏
    東縣調查站證據一第8 至28頁、第54至58頁）、「枋寮鄉玉
    泉村辦公處林智玄」土銀枋寮分行第000000000000號帳戶存
    摺及存提紀錄影本1 份、「枋寮鄉玉泉村社會福利基金管理
    委員會」土銀枋寮分行第000000000000號帳戶存摺及存提紀
    錄影本1 份、「93年8 月16日迄93年11月間，玉泉村辦公費
    實際收支及挪用情形表」1 紙、93年10月13日玉泉村簡易自
    來水用電費單、土地銀行帳戶明細及相關支出收據憑證影本
    （參上開證據一第33至38頁、法務部調查局屏東縣調查站證
    據二第85至97頁），及93年9 月6 日、17日、30日、10月13
    日、10月25日、11月12日及11月17日之「枋寮鄉玉泉村辦公
    處林智玄」土銀枋寮分行第000000000000號帳戶取款憑條影
    本共7 張等文件在卷可資佐證。
三、辯護人雖為被告辯稱：１、被告持有上開支付公務費用後剩
    餘之3 萬7 千3 百49元，其持有行為含有保管之意思，與民
    法上之寄託行為類似，應類推適用民法消費寄託之規定，倘
    被告事後有將其挪用之公務上持有之2 萬7 千3 百49元返還
    予屏東縣枋寮鄉玉泉村辦公室，即非屬侵占公有財物；２、
    又被告於案發前車禍受傷住院，而出院需先繳納醫藥費，其
    因住院無法外出領款，乃請其妹妹林美蘭先至其住處抽屜內
    拿取前開款項清償醫療費用，被告事後已返還上開挪用款項
    ，其並無意圖為自己不法所有之犯意；３、依最高法院68年
    度臺上字第3146號判例意旨，如僅將持有物延不交還或有其
    他原因致一時未能交還，因缺乏易持有為所有之不法意思，
    無法成立刑法上之侵占罪，本件即屬此類情形云云。然查，
    被告上開持有之公有款項，本係以「枋寮鄉玉泉村辦公處林
    智玄」之名義存放在土地銀行枋寮分行，有卷附之枋寮分行
    「枋寮鄉玉泉村辦公處林智玄」存摺影本可憑，枋寮鄉玉泉
    村辦公室與該枋寮分行間乃成立金錢之消費寄託契約關係，
    且被告自承明知其係為支付枋寮鄉玉泉村辦公室之前開相關
    公務費用，始持枋寮鄉玉泉村村長林智玄及其本人之印鑑章
    至枋寮分行領取上開9 萬5 千元供公務費支出所用，被告更
    將支付前開公務費用後剩餘之3 萬7 千3 百49元單獨放置在
    其住處之抽屜內，而未與其所有之金錢混合等情，足徵被告
    認定該筆款項係公有財物，且枋寮鄉玉泉村辦公室與被告間
    並未約定移轉上開款項之所有權，被告僅因承辦公務支出事
    務而持有上開公有財物之事實，故辯護人主張被告持有公有
    款項係為消費寄託法律關係云云，顯屬誤會，不可採信。此
    外，辯護人另以被告係因住院無法外出領款，遂請林美蘭自
    其住處拿取抽屜內之上開剩餘公有款項先代墊出院所需繳納
    之醫療費用，且事後其已返還該筆金額，被告並無意圖不法
    所有之意思云云。惟觀之被告於本院審理時供承其住院期間
    ，其妻胡瓊珠有照顧其約1 、2 個星期一節，及辯護人所稱
    被告住院期間，皆由林美蘭代付醫藥費之情，縱胡瓊珠當時
    人非在屏東，被告出院所需之醫藥費用亦可請林美蘭先支付
    ，事後再將林美蘭為其支付之所有醫藥費用一併返還，而無
    挪用上開公有款項之必要。況被告既可委請林美蘭為其返家
    拿取公款，當更可以請林美蘭至金融機關或提款機為其領款
    ，何須挪用上開公有款項，參以被告復於本院審理時供述其
    錢財都在其妻胡瓊珠管理中等語，足認被告係基於意圖為自
    己不法所有之犯意，而使用本在其持有中之公有款項以支付
    醫藥費用。再者，被告於案發後始返還前開款項之行為，與
    持有物延不交還或因其他原因一時未能交還（最高法院68年
    度臺上字第3146號判例）之情形不同，蓋被告係將持有之公
    有款項花用完畢，並非在其持有該筆公款之繼續狀態中，因
    某原因之發生而未能交還。是以，辯護人此等辯解，洵非可
    採。
四、綜上所述，辯護人前開辯解，不足採信。本件事證明確，被
    告犯行，可以認定。
五、核被告所為，係違反貪污治罪條例第4 條第1 項第1 款之依
    據法令從事公務之人員，侵占公有財物罪。本件被告侵占所
    得財物為2 萬7 千3 百49元，有被告出具之上開「93 年8月
    16日迄93年11月間，玉泉村辦公費實際收支及挪用情形表」
    1 紙附卷可佐，情節輕微，應依貪污治罪條例第12條第1 項
    規定減輕其刑。又被告於偵查中，自白有侵占前開公有款項
    之犯行（參見94年10月25日偵查筆錄），且於本院審理時即
    於95年1 月19日將其所侵占之前開款項以匯款至土銀枋寮分
    行「枋寮鄉玉泉村辦公處林智玄」帳戶之方式，自動繳回全
    部所得財物予枋寮鄉玉泉村辦公處一情，有被告提出之土銀
    枋寮分行「枋寮鄉玉泉村辦公處林智玄」帳戶存摺於95年1
    月19日之交易明細表及臺灣土地銀行95年2 月21日存摺類存
    款憑條影本各1 紙在卷可憑（按貪污治罪條例第8 條第2 項
    前段規定「在偵查中自白，如有所得並自動繳交全部所得財
    物者，減輕其刑」，旨在鼓勵被告於犯罪後勇於自新，倘被
    告未待有權責之公務員實施搜索、扣押等強制處分，已將全
    部犯罪所得繳出，無論係出於內心之悔悟，或受外在之影響
    ，均應認為合於自動繳交之規定，最高法院著有89年度臺上
    字第45 13 號判決可資參照），爰依貪污治罪條例第8 條第
    2 項前段規定遞減輕其刑。再查被告上開所犯侵占公有財物
    罪，其法定本刑為無期徒刑或10年以上有期徒刑，得併科1
    億元以下罰金，而被告僅係因病住院時，經濟狀況不佳，無
    法支付醫療費用，一時失慮而侵占公有財物，以用於醫療費
    用之支出、致罹重罪，鑄成大錯，在客觀尚足以引起一般人
    同情，堪值憫恕，雖已依貪污治罪條例第12條第1 項、第8
    條第2 項前段遞減輕其刑，惟減輕之最低度刑猶嫌過重，實
    屬法重情輕，依刑法第59條規定再遞減輕其刑。爰審酌被告
    因思慮不周，侵占公有款項以支付其醫療費用，所為並不足
    取，然念其素行尚佳，有臺灣高等法院被告前案紀錄表在卷
    可佐，且犯後自白犯行，態度良好，於本院審理時深表悔意
    ，復參以其侵占之款項非鉅，犯罪情節尚屬輕微，且已返還
    該侵占款項等一切情狀，量處如主文所示之刑，並依貪污治
    罪條例第17條、刑法第37條第2 項之規定，宣告褫奪公權2
    年。末查被告前未曾犯罪受有期徒刑以上刑之宣告，有卷附
    之被告前開前案紀錄表可佐，且犯後坦承犯行，並於本院審
    理中顯露深切悔意，其經此刑之宣告後，應知警惕而信無再
    犯之虞，因認暫不執行其刑為當，故併予宣告緩刑3 年，以
    啟自新。
據上論斷，應依刑事訴訟法第299 條第1 項前段，貪污治罪條例
第2 條前段、第4 條第1 項第1 款、第8 條第2 項前段、第12條
第1 項、第17條，刑法第11條、第37條第2 項、第59條、第74條
第1 款，判決如主文。
本案經檢察官潘國威到庭執行職務。
中    華    民    國     95     年    2   月    27    日
                  刑事第一庭    審判長法  官  潘正屏
                                      法  官  曾吉雄
                                      法  官  黃聖涵
以上正本證明與原本無異。
如不服本判決應於收受本判決送達後十日內向本院提出上訴書狀
，其未敘述上訴理由者，並得於提起上訴後十日內向本院補提理
由書狀（均須按他造當事人之人數附繕本）「切勿逕送上級法院
」
中    華    民    國     95     年    2   月    27    日
                                      書記官  蘇雅慧
附錄本判決論罪科刑法條：
貪污治罪條例第4條第1項第1款
有下列行為之一者，處無期徒刑或十年以上有期徒刑，得併科新
臺幣一億元以下罰金：
一  竊取或侵占公用或公有器材、財物者。


司法院資訊處製作；財團法人民間司法改革基金會備份。
